【裁判字號】    99,台上,1087
【裁判日期】    990225
【裁判案由】    違反藥事法
【裁判全文】
最高法院刑事判決            九十九年度台上字第一０八七號
上  訴  人  台灣高等法院檢察署智慧財產分署檢察官
被      告  甲○○原名劉儒杰.
            乙○○
            丙○○
            丁○○
上列上訴人因被告等違反藥事法案件，不服智慧財產法院中華民
國九十八年六月二十九日第二審判決（九十八年度刑智上訴字第
三０號，起訴案號：台灣高雄地方法院檢察署九十一年度偵字第
三二六、四二三六號），提起上訴，本院判決如下：
    主  文
原判決撤銷，發回智慧財產法院。
    理  由
本件原判決認定：(一)、被告甲○○（原名劉儒杰）自民國八十七
年底起，以每月新台幣（下同）三萬元向其岳父即被告乙○○承
租高雄縣鳳山市○○路一六八號陽裕食品有限公司（下稱陽裕公
司）二樓廠房及生財器具，供其個人生產健康食品等錠劑之用。
甲○○明知未經行政院衛生署核准發給藥品許可證，不得製造藥
品，亦知偽藥不得販賣，及美商輝瑞產品公司（Pfizer Product
s Inc.下稱輝瑞公司）之藥品「VIAGRA」（威而剛）、戊○○○
○○○股份有限公司（Merck＆Co.Inc.下稱默克公司）之藥品「
PROPECIA」（柔沛）、英商葛蘭素集團公司（Glaxo Group Limi
ted， 下稱葛蘭素公司）之「ZANTAC」（善胃得），均經衛生署
核准輸入、販賣，取得「VIAGRA」、「Pfizer」、「PROPECIA」
、「GLAXO」 、「ZANTAC」等商標註冊之藥品，「威而鋼」之藥
品說明書及包裝外盒為輝瑞公司享有著作財產權之語文著作及美
術著作，非經同意或授權，不得擅自重製。詎甲○○自八十八年
底約中秋節過後不久，與張國禎（九十年六月二十六日死亡）共
同基於概括犯意聯絡，連續製造仿冒「威而鋼」、「柔沛」、「
善胃得」等偽藥，且擅自於該藥物上使用「VIAGRA」、「Pfizer
」、「PROPECIA」、「GLAXO」、「ZANTAC」 等商標。復由張國
禎利用不知情之第三人，意圖供販賣仿冒「威而剛」偽藥之用（
尚未販售），而印製仿冒「Pfizer」及「VIAGRA」商標之藥品說
明書及外包裝盒，而偽造私文書，均足以生損害於各原廠。嗣甲
○○於九十年八月中上旬某日，將仿冒「威而鋼」藥錠、說明書
及外包裝盒一同交付竹源事業有限公司（未設立登記，下稱竹源
公司）負責人即被告丙○○，訛稱係「威而鋼」真品而加以行使
，委託丙○○販賣，以清償債務，因丙○○認無法賣出，乃未著
手於販售行為。嗣經警於：九十年八月二十九日下午五時十分
許，在陽裕公司二樓扣得原判決附表編號（下稱編號）27仿冒「
柔沛」、編號31仿冒「威而剛」、編號37仿冒「善胃得」（含成
品及半成品）之藥錠，自該公司前林東陽（乙○○兒子）所有E2
-4770 號汽車內扣得編號41仿冒「威而鋼」藥錠，在林莉菁（乙
○○女兒，甲○○配偶）所有YM-8995 號汽車內查扣編號40之仿
冒「柔沛」藥錠。同日下午五時許，在高雄縣鳳山市○○街二
八六號竹源公司高雄辦事處內扣得編號45、46、47之仿冒「威而
鋼」藥錠、說明書及外包裝盒。同日晚上十一時三十分，在甲
○○之高雄市○○區○○路四一八號住處一樓及地下室，扣得編
號62仿冒「善胃得」藥錠九袋，及張國禎所有供與甲○○共同製
造仿冒「善胃得」用編號63、64原料粉末三包、編號65製錠模具
「GLAXO」 十二支、編號66製錠模具「ZANTAC」十八支、編號67
製錠模具模套十三支等物。因而撤銷第一審關於甲○○之科刑判
決，改判依修正前刑法連續犯、牽連犯關係從一重仍論處其共同
連續製造偽藥罪刑。並以公訴意旨另謂甲○○自八十七年底即製
造上揭編號27、31、37、40、41、45、62等偽藥以外如原判決附
表之其他藥錠，連同編號27、31、37、40、41、45、62等偽藥一
併售予不知情之不特定對象及藥局，涉犯修正前藥事法第八十二
條第一項製造偽藥、第八十三條第一項明知為偽藥而販賣罪嫌部
分，經審理結果，認不能證明甲○○有此部分犯行，因檢察官以
裁判上一罪起訴，爰不另為無罪之諭知。又以：(二)、被告乙○○
為陽裕公司之負責人，明知陽裕公司祇能製造健康食品類之軟膠
，「VIAGRA」、「威而鋼」是輝瑞公司使用之商標，竟自八十七
年底起，與甲○○共同意圖營利、欺騙他人且基於概括犯意聯絡
，以陽裕公司生產健康食品為掩護，暗中大量生產各種錠劑、管
制藥品、仿冒之柔沛、威而鋼、胃藥等藥物，並以成本數倍之價
格售予不知情之不特定對象與藥局，涉犯藥事法第八十二條第一
項製造偽藥罪、第八十三條第一項販賣偽藥罪、商標法第六十二
條第一款、著作權法第九十一條第二項等罪嫌；(三)、丙○○係高
雄縣鳳山市○○街二八六號竹源公司南區經銷商，未申請營業登
記，擅自租屋作為公司兼倉庫，明知甲○○、乙○○販售仿冒之
藥品，竟仍基於概括犯意，自八十八年起買入渠等生產之偽藥充
作合法之藥品，以經銷商之身分為掩護，販售給不特定之對象及
藥局等，牟取不法之暴利，涉犯藥事法第八十三條第一項販賣偽
禁藥罪、商標法第六十三條罪嫌；(四)、被告丁○○係國信食品公
司之送貨員兼計程車司機，為牟取不法利益，明知陽裕公司生產
之藥品有問題，仍基於概括犯意，自九十年六月間起，連續以其
自有ZH-167號計程車，以每趟六百元代價為甲○○載運陽裕公司
生產之仿冒藥品至不知情之民家進行篩選，將篩選後之藥品載回
陽裕公司附近交給甲○○，涉犯藥事法第八十三條第一項運送偽
、禁藥罪嫌部分。經審理結果，認不能證明彼三人犯罪，因而維
持第一審諭知乙○○、丙○○、丁○○無罪之判決，駁回檢察官
此部分在第二審之上訴。固非無見。
惟查：(一)、甲○○坦承製造之偽藥有「送」一些給王燉煌及黃姓
客戶（見他字第二四五三號卷第五頁），王燉煌亦因販賣「威而
鋼」等偽藥案件，經原審法院以九十年度上訴字第九六七號判處
罪刑確定（見偵字第三二六號卷第九十二頁），證人即警員謝典
龍證稱因監聽王燉煌之電話，察悉甲○○與王燉煌聯繫，始聲請
搜索票搜索甲○○等人，因而破獲本件重大偽藥案件等語（見一
審卷(五)第六十六頁背面）。倘若無誤，甲○○似已將製造之偽藥
「轉讓」他人，果爾，其製造、轉讓偽藥間之法律關係如何？係
吸收、牽連或數罪併罰之關係？甲○○究係無償轉讓偽藥或販賣
予王燉煌及黃姓客戶？王燉煌與甲○○之通訊監察內容如何？攸
關法律之適用，自有調查釐清之必要性。原審未予調查審酌、細
心勾稽，遽認甲○○長期大量製造之偽藥均尚未「販賣」，並據
此認其坦承犯行，態度尚可，而為刑之量定及宣告緩刑，有調查
職責未盡及理由不備之違法。(二)、甲○○前犯詐欺罪，經台灣高
等法院台南分院判處有期徒刑五月，緩刑三年確定，緩刑期間自
八十九年三月十六日起至九十二年三月十五日止，有台灣高等法
院被告前案紀錄表在卷可稽（見原審卷第三十頁）。其為本件犯
行時似尚在緩刑期間之內，原審判決未說明其前案執行及緩刑之
情形，逕認甲○○未曾受有期徒刑以上刑之宣告，依刑法第七十
四條第一項第一款諭知緩刑，亦欠允當。(三)、原判決事實認定甲
○○將冒用輝瑞公司名義出具「VIAGRA」（威而剛）藥物之說明
書、外包裝盒，持交丙○○行使，犯刑法第二百十六條、第二百
十條之行使偽造私文書罪，及九十二年七月九日修正施行之著作
權法第九十一條第一項二罪，此二罪似係交付偽藥時一併交付該
說明書、外包裝盒而同時觸犯，為想像競合犯之關係，原判決認
定為牽連關係（見第十九頁倒數第五行以下），自有未合。再擅
用或冒用他人藥物之名稱、仿單或標籤者，藥事法第八十六條第
一項定有較輕處罰條文。甲○○冒用「威而剛」名稱與仿單之行
為，有無藥事法第八十六條第一項之適用？該罪與刑法第二百十
條之法律關係為何？原判決均未為必要論述，同非允當。(四)、藥
事法第八十六條第二項定有明知為前項之藥物而輸入、販賣、供
應、調劑、運送、寄藏、牙保、轉讓或意圖販賣而陳列者之處罰
明文。原判決認丙○○收受甲○○交付「威而鋼」偽藥及說明書
與外包裝盒後，丙○○「知道」是偽造之物，故未販賣，而將之
放在倉庫等情，如果非虛，丙○○之行為是否該當該條之寄藏罪
責？原判決未審酌說明，自有疏誤。(五)、甲○○自始供述其為陽
裕公司總經理及兼錠劑負責人，乙○○為董事長（見警卷第一頁
背面、第四頁背面）。另陽裕公司除登記鰻魚等各種「油球」之
加工製造、茶包之包裝加工買賣、飲料買賣等外，亦登記生產錠
片等之加工製造買賣，有其公司執照在卷可稽（見警卷第七十一
頁）。乙○○則供稱陽裕公司由其負責油球，錠劑由女婿負責，
錠劑之製造、買賣有時候仍以陽裕公司的名義，大部分是用甲○
○個人名義較多等語（見警卷第六頁）。而警察搜索陽裕公司時
，在公司二樓亦查獲膠囊（油球），該公司前林東陽之 E2-4770
號汽車內、林莉菁之YM-8995 號汽車內，均查扣大量偽藥。此外
，在甲○○、林莉菁居住處查扣大量偽藥及生產工具，甲○○於
警察搜索其住處時，尚以電話指示林莉菁將家中包含「禿頭」（
似指柔沛）等藥物投入馬桶沖掉，有通訊監察譯文在卷可佐。以
上事證如果非虛，陽裕公司似由乙○○與其兒、女、女婿等人以
食品加工為名，共同經營，生產膠囊、錠劑之家族事業，乙○○
身為陽裕公司負責人，提供廠房、設備，由甲○○在二樓長期、
大量製造各式偽藥，偽藥之製造、買賣有時仍以陽裕公司名義為
之，且扣案偽藥成品、半成品及製造偽藥之材料達數千公斤，乙
○○能否謂毫不知情？攸關乙○○罪名成立與否及共犯人數之法
律適用與公平正義之維護，仍有調查釐清之必要。原審未予調查
、審酌，遽認陽裕公司祇生產油球，錠劑皆甲○○一人獨為，而
為乙○○有利認定，難謂合於證據法則，並有證據調查未盡之違
法。(六)、在丁○○車內查扣之藥物是否偽藥、禁藥，事涉專門知
識，非經鑑定不能得知。檢察官曾聲請將之送往行政院衛生署藥
物食品檢驗局鑑定（見第一審卷(二)第二十四頁），原審未予鑑定
，僅以該物之照片與在竹源公司查扣之某藥物雷同，後者鑑定結
果不能判別係藥物或食物，即據以認定丁○○載送之藥物非偽藥
、禁藥，自有應於審判期日調查之證據未予調查之違法。上訴意
旨指摘原判決不當，非無理由，應認有撤銷發回更審之原因。原
判決理由甲○○不另為無罪諭知部分，基於審判不可分原則，
應併予發回。
據上論結，應依刑事訴訟法第三百九十七條、第四百零一條，判
決如主文。
中    華    民    國  九十九  年    二    月  二十五  日
                      最高法院刑事第十三庭
                          審判長法官  賴  忠  星
                                法官  呂  丹  玉
                                法官  吳      燦
                                法官  蔡  名  曜
                                法官  葉  麗  霞
本件正本證明與原本無異
                                      書  記  官
中    華    民    國  九十九  年    三    月    三    日
                                                      Ｅ

司法院資訊處製作；財團法人民間司法改革基金會備份。
